最高法院刑事判決　　　　　　一○○年度台上字第七○一五號
上　訴　人　台灣高等法院台中分院檢察署檢察官
被　　　告　劉玉珠
上列上訴人因被告誣告案件，不服台灣高等法院台中分院中華民
國九十九年十一月十六日第二審判決（九十九年度上訴字第一五
０八號，起訴案號：台灣南投地方法院檢察署九十八年度偵字第
五九０號），提起上訴，本院判決如下：
    主  文
上訴駁回。
    理  由
按刑事訴訟法第三百七十七條規定，上訴於第三審法院，非以判
決違背法令為理由，不得為之。是提起第三審上訴，應以原判決
違背法令為理由，係屬法定要件。如果上訴理由書狀並未依據卷
內訴訟資料，具體指摘原判決不適用何種法則或如何適用不當，
或所指摘原判決違法情事，顯與法律規定得為第三審上訴理由之
違法情形，不相適合時，均應認其上訴為違背法律上之程式，予
以駁回。又檢察官就被告犯罪事實，應負舉證責任，並指出證明
之方法，刑事訴訟法第一百六十一條第一項定有明文。因此，檢
察官對於起訴之犯罪事實，應負提出證據及說服之實質舉證責任
。倘其所提出之證據，不足為被告有罪之積極證明，或其指出證
明之方法，無法說服法院以形成被告有罪之心證，事實審法院復
已就其心證上理由予以闡述，敘明其如何無從為有罪之確信，因
而為被告無罪之判決，即不得任意指為違法。本件公訴意旨略以
：被告劉玉珠係田聖光之妻，田聖光於民國九十七年三月二十五
日二十時許，駕車搭載被告途經高新妹所經營，位在南投縣信義
鄉明德村新開巷三六號之「卡拉米斯卡拉ＯＫ」前，見其舅舅史
新喜（為高新妹之公公）滿臉是血，二人乃下車查看。當時高新
妹進入該卡拉ＯＫ店包廂內找本案告訴人司忠光出外排解史新喜
與金培驊之衝突，因該包廂內音樂聲響大，司忠光未聽清楚是史
、金二人起爭執，誤認係村外人前來尋釁，即隨手拾起包廂內之
椅子，俟走出店外發現是同村之史、金二人吵架，即將椅子放在
地上，並欲走向史新喜與金培驊間勸架。因被告誤以為司忠光要
去打史新喜，乃拉住司忠光不讓其過去，田聖光並從背後推司忠
光一下，導致司忠光往前跌入水溝內而受傷，而被告因當時尚正
與司忠光拉扯中，亦因之摔倒受傷。後司忠光對田聖光提起傷害
之告訴，被告為替田聖光脫免傷害之刑責，明知其所受上開傷害
並非遭司忠光毆打所致，竟意圖使司忠光受刑事處分，基於誣告
之犯意，向檢察官提起對司忠光之傷害告訴，誣指當時其與田聖
光欲帶史新喜就醫時，司忠光抱起木製椅子欲砸田聖光，其見狀
出手將椅子撥掉，引起司忠光不滿，司忠光因此基於傷害之犯意
，將其推倒在地，並以右拳毆打其右臉及右手上臂，致其受有前
額腫脹併血腫形成、右眉弓擦傷、右臉頰腫脹、鼻部腫脹及擦傷
、左下巴腫脹併擦傷等傷害等語，致檢察官據而對司忠光聲請簡
易判決處刑，嗣經台灣南投地方法院以九十七年度易字第六四六
號案件審理時，發覺有異，始悉上情，因認被告涉犯刑法第一百
六十九條第一項之誣告罪嫌。原審審理結果，以司忠光與伍正明
、黃秀鸞、金培驊、全春梅等人於前揭時、地，在高新妹經營之
「卡拉米斯卡拉ＯＫ」店內唱歌，嗣史新喜在對面住處，聽聞金
培驊在店前廣場與其媳婦高新妹吵架並毆打高新妹，乃出而與金
培驊理論，二人並進而互毆，高新妹進入店內包廂尋求司忠光排
解，司忠光即持木椅走出店外，適被告與其夫田聖光（即史新喜
之外甥）駕車經過該處，見史新喜血流滿面而下車關心，被告並
阻擋欲走往金培驊與史新喜處之司忠光等情，為被告所是認，且
經高新妹、金培驊、史新喜於司忠光被訴傷害案件警詢或偵查中
證述明確（見台灣南投地方法院檢察署九十七年度他字第二六七
號卷第三０、三七、四五、六０頁）。而在被告阻擋司忠光後，
究竟發生何事？據司忠光於偵查中供稱：「我將手上木椅交給伍
正明要去勸架，我經過田聖光夫妻中間，劉玉珠拉住阻止我，我
推開劉玉珠造成她跌倒」（同上卷第四三頁），顯已承認其確有
對被告為施力之推擠行為，導致被告跌倒。又證人伍正明於上開
傷害案件警詢、偵查中證稱：「我有在現場，有看到司忠光他用
手推擠劉玉珠」、「我有看到司忠光推劉玉珠」（同上卷第三六
、四六頁）；另證人黃秀鸞於該案件審理時證稱：「（司忠光與
劉玉珠）他們就在我面前滾來滾去，跌倒、拉扯，司忠光要過去
，劉玉珠拉住他，結果他們就跌倒了」（見台灣南投地方法院九
十七年度易字第六四六號卷第五二頁），其二人所陳與司忠光上
開供述內容互核相符，足證被告阻擋欲走向史新喜、金培驊處之
司忠光後，司忠光出手推擠及拉扯被告，並造成被告跌倒。被告
於案發後約一小時餘之當日二十一時五十五分許，即至南基醫院
急診，經診斷所受傷勢為：頭部外傷合併頭皮血腫、臉部擦傷、
右上臂挫傷合併瘀傷、右腿疼痛疑鈍挫傷，此有該院急診醫學部
診療紀錄〈病歷聯〉影本可稽（見易字第六四六號卷第七七頁反
面），依案發時間與驗傷時間之緊密性判斷，可認被告所受傷勢
確係與司忠光衝突後所造成無訛。嗣該院於翌日開立之驗傷診斷
書亦記載被告受有多處挫傷之傷勢，且傷勢幾乎集中在額頭部位
與面部，另右手臂處亦有挫傷（見他字第二六七號卷第二二頁）
。司忠光就被告上開傷勢，固具狀陳稱：案發時伊前往勸架遭被
告攔阻，雙方起爭執拉扯，在旁之田聖光見狀從後方推打伊，伊
與被告在拉扯間同時跌倒，被告跌落水溝，伊則撞到水溝邊之鐵
條，因而雙方受有傷害云云（見原審卷第一八、一九頁），檢察
官並聲請詰問證人全春梅、金培驊、高新妹、黃秀鸞，欲藉此證
明被告於案發當日確有跌入水溝情事。惟全春梅證稱：伊有看見
被告與司忠光一前一後跌入水溝，並各自迅速爬起；金培驊證稱
：伊只見被告向前跌倒，不能確定被告有無掉進水溝，是司忠光
掉入水溝之後，伊看到才扶司忠光起來；高新妹證稱：伊有看到
被告先跌進水溝，司忠光上半身向前傾但未跌進水溝（見原審卷
第五三至五七頁），上開三名證人就被告與司忠光有無、如何跌
入水溝之情形，所為證述互有不同，且與司忠光上述狀載之情形
亦不一致。另黃秀鸞則證稱：伊只見被告與司忠光在泥濘地上滾
來滾去，後來伊進去卡拉ＯＫ店包廂內，沒有看到被告或司忠光
掉入水溝之情形（見原審卷第五八、五九頁）。故依司忠光之指
訴及上開四名證人之證述，尚難認定被告於案發當日確有跌入水
溝情事，且依被告所受上述頭頸部幾近全面性之傷勢，亦不似係
因跌入水溝後之特定面向受力所造成；又依南基醫院九十七年十
二月六日九七彰基院字第０九七一二０一一四號函稱：一般而言
，醫師並未親眼目睹何人打傷病患及是否為人所毆傷？所以無法
說明是否一定「遭人」毆傷，但依當時病歷及證據判斷，有鈍挫
傷、瘀傷、擦傷等多種傷勢，較有可能是遭人攻擊等語（見易字
第六四六號卷第七五頁）。綜上事證，堪認被告所受傷勢，應係
其欲阻擋司忠光前往金培驊與史新喜處時，遭司忠光推擠、拉扯
並跌倒所造成。被告既確實受有非輕傷害，而該傷勢又非自然跌
倒等因素造成，則被告據此對司忠光提出告訴，指訴司忠光涉犯
傷害罪嫌，縱有誇大司忠光攻擊內容之情事，然其所為指訴並非
全然無因。雖司忠光被訴傷害被告之案件，嗣經台灣南投地方法
院以九十七年度易字第六四六號判決無罪，經檢察官上訴後，由
原審法院以九十八年度上易字第五五０號判決認未敘述具體理由
而駁回上訴確定，並不影響本案關於被告尚無故意捏詞誣陷司忠
光之認定，自難以誣告罪相繩，此外又查無其他積極證據足證被
告有何誣告犯行，因而維持第一審諭知被告無罪之判決，駁回檢
察官在第二審之上訴，經核並無不合。查誣告罪之成立，以意圖
他人受刑事處分虛構事實而向該管公務員申告為其要件，故其所
訴事實，雖不能證明係屬實在，而在積極方面尚無證據證明其確
係故意虛構者，仍不能遽以誣告罪論處。原判決既已就卷內訴訟
資料，逐一剖析，參互審酌，並詳敘其如何無從為被告有罪確信
之心證理由，所為論斷復與經驗法則及論理法則無違，即不得任
意指為違法。檢察官上訴意旨，非依卷內資料具體指摘原判決如
何違背法令，徒依告訴人之請求，對於原審認事用法之職權行使
，任意爭執，難謂已符合首揭法定上訴要件，其上訴違背法律上
之程式，應予駁回。
據上論結，應依刑事訴訟法第三百九十五條前段，判決如主文。
中    華    民    國  一○○  年   十二   月   十五   日
                      最高法院刑事第七庭
                          審判長法官  石  木  欽  
                                法官  洪  佳  濱  
                                法官  段  景  榕  
                                法官  周  煙  平  
                                法官  洪  兆  隆  
本件正本證明與原本無異
                                      書  記  官  
中    華    民    國  一○○  年   十二   月  二十一  日
                                                       s